【裁判字號】    92,上訴,1873
【裁判日期】    920729
【裁判案由】    毒品危害防制條例
【裁判全文】
台灣高等法院刑事判決                            九十二年上訴字第一八七三號
    上  訴  人
    即  被  告  甲○○
    選任辯護人  翁方彬律師
右上訴人，因違反毒品危害防制條例案件，不服台灣板橋地方法院，九十二年度訴字
第七三號，中華民國九十二年四月二十九日第一審判決（起訴案號：台灣板橋地方法
院檢察署九十年度偵字第一一八八四、第一一八八五號），提起上訴，本院判決如左
：
    主  文
原判決撤銷。
甲○○被訴意圖販賣而持有第一級毒品部分公訴不受理；被訴意圖販賣而持有第二級
毒品部分免訴。
    理  由
一、公訴意旨略以：甲○○前於民國（下同）八十八年間，因違反毒品危害防治條例
    罪，經法院判處有期徒刑四月確定，於八十九年七月二十九日易科罰金執行完畢
    ，猶不知悔改，於九十年七月十二日下午十七時三十分許（起訴書誤載為七時三
    十分），在台北縣板橋市○○路二九０巷四之四號五樓，意圖販賣而持有第一級
    毒品海洛因五包（合計淨重二三‧九三公克，起訴書載為毛重二五‧六公克）、
    第二級毒品安非他命三包（淨重共二七‧七公克，起訴書載為毛重二九‧一公克
    ），經警持搜索票當場查獲，並扣得上述一、二級毒品及電子磅秤、分裝袋、注
    射針筒、吸食器等物，因認甲○○涉有毒品危害防制條例第五條第一項、第二項
    之意圖販賣而持有第一級毒品及第二級毒品罪嫌云云。
二、公訴人雖認被告上開犯行應構成毒品危害防制條例第五條第一、二項之意圖販賣
    而持有第一、二級毒品罪嫌云云。惟按意圖販賣毒品而持有罪，與持有毒品罪二
    者犯罪態樣，其所侵害社會法益之輕重有別，事涉罪名與刑罰甚鉅，被告有無販
    賣毒品自應審慎為之，尤應採嚴格證據主義，始符合被告基本人權保障之法則。
    公訴意旨無非係以：經查，質諸陳正隆表示並不認識甲○○（陳正隆於檢察官偵
    訊時表示伊之
    毒品。且被告無法說出其所謂之陳正隆年籍資料以供查證，且被告係經員警當場
    查獲上揭毒品，該地點為被告之住處，又被告雖有吸食毒品前科，但此次經查獲
    一、二級毒品之數量各有數十公克，顯與通常僅供自己吸用者所持有之零點幾公
    克之數量相距甚遠，且本件除查獲一、二級毒品外，復經查獲電子秤及分裝袋等
    物，果若僅供自己吸食，何須分裝袋及電子秤？顯然被告係為販賣而持有，是被
    告所辯顯無足採，據以推斷被告意圖販賣而持有上開第一級毒品海洛因、第二級
    毒品安非他命之犯行。惟所謂意圖販賣而持有第一級、第二級毒品者，係指被告
    購入第一級、第二級毒品之初，並非意在販賣，而係購入持有後始起意販賣而尚
    未販出者言。苟被告以營利為目的將第二級毒品購入，縱未販出，亦應論以販賣
    既遂罪，而非販賣未遂或意圖販賣而持有，此觀諸最高法院所著二十五年非字第
    一二三號判例意旨即明。而「意圖販賣」該項持有第一級毒品之加重要件，為犯
    罪構成要件之一部分，自亦應憑積極及嚴格證據認定之，始符合罪刑法定主義之
    本旨，若無積極證據或其證據不足以證明，自不能以推測或擬制之方法，作為裁
    判基礎，且所憑之證據，無論直接或間接證據，其為訴訟上之證明，須於通常一
    般之人均不致有所懷疑，而得確信其為真實者，始得據之為有罪之認定，倘其證
    明尚未達到此一程度，而有合理性懷疑之存在時，即無從率為該當其意圖販賣之
    構成要件。
三、訊據被告甲○○矢口否認有意圖販賣毒品而持有毒品之犯行，而其於原審雖否認
    該批毒品非伊所有，而係陳正隆所有，並否認有施用毒品之行為，然其於本院已
    坦承有施用毒品，該批毒品係伊吸食所用云云。查本件被告係於住處經警持票查
    獲，斯時並無其他購買毒品之人在場等情，業據警員林信輝、陳金銘證述屬實（
    見原審卷第六十八頁、第七十二頁），並非被告於尋找買主而意圖販賣時為警所
    查獲，而公訴意旨並未舉證被告毒癮程度，亦未考量「陳正隆」是否另有他人冒
    名、是否吸食、毒癮程度等節，遽認為本件查獲毒品之數量高於一般解癮所需，
    即予推論被告有前揭犯行，實屬速斷。而一般吸毒者之住處，往往查獲電子秤或
    多餘之分裝袋，或係供自己分裝、保存使用，亦可能係供轉讓他人之用，在無其
    他積極證據佐證下，自不能以被告持有電子秤、分裝袋，即率予認定被告有販賣
    毒品之意圖。稽之全案卷證，無從認定被告係以多少價錢售出，而從中得獲有多
    少差額之利益，亦未見足以認定被告如何有營利之意圖、如何販入、計劃如何出
    售牟利之積極證據。是依公訴意旨所舉證據，徒憑被告持有毒品之客觀事實，即
    認定被告有販賣毒品之意圖，尚屬無據。徵諸前揭說明，本件公訴人所舉積極證
    據不足為不利於被告之事實認定，即應為有利於被告之認定，更不必有何有利之
    證據（最高法院三十年上字第八一六號判例參照），亦即不能以被告持有之第一
    級毒品、第二級毒品數量稍多，即臆測或推論被告購入毒品後起意販賣，而遽認
    有意圖販賣而持有海洛因、安非他命罪。
四、被告於原審雖堅決否認曾施用前揭扣案毒品，惟被告驗尿經檢驗後有第一級毒品
    及第二級毒品之反應，足認被告有施用第一級毒品及施用第二級毒品之犯行，且
    被告所犯施用第一級毒品及施用第二級毒品罪，亦經本院九十二年上訴字第一四
    一二號判決有期徒刑十月及有期徒刑五月，並定應執行刑為有期徒刑一年，又被
    告持有第一級毒品及持有第二級毒品之低度行為，應分別為其施用第一級毒品及
    施用第二級毒品之高度行為所吸收，此有該判決影本在卷可稽。核被告甲○○所
    為，應僅係犯毒品危害防制條例第十一條第一項、第二項之持有第一級及第二級
    毒品罪。公訴意旨認被告所為，係犯毒品危害防制條例第五條第一項、第二項之
    意圖販賣而持有第一級、第二級毒品罪，尚有未洽，而被告所犯施用第一級毒品
    及施用第二級毒品罪，既經本院九十二年上訴字第一四一二號案，於九十二年六
    月十二日判決有罪，前述扣案之海洛因五包及安非他命三包，並均予宣告沒收，
    檢察官就裁判上一罪，重複起訴，顯然違反一事不再理之原則，原審未予究明，
    對被告為實體判決，自有未洽，被告提起上訴，指摘原判決不當，為有理由，應
    由本院將原判決撤銷改判，且該案繫屬在先（九十一年六月二十四日，見本院被
    告全國前案紀錄表），本案繫屬在後（九十一年十二月二十七日，見原審卷第三
    頁），又被告已對本院前述判決其施用第一級毒品部分提起上訴，有其提出之上
    訴狀附卷足憑（附於被告九十二年七月八日答辯狀之後），該部分自未確定，而
    被告施用第二級毒品部分，係屬不得上訴第三審之案件，業已確定，應就被告被
    訴意圖販賣而持有第一級毒品部分諭知公訴不受理；就被告被訴意圖販賣而持有
    第二級毒品部分諭知免訴之判決，以資適法。
據上論斷，應依刑事訴訟法第三百六十九條第一項前段、第三百六十四條、第三百零
三條第二款、第三百零二條第一款，判決如主文。
本案經檢察官李進誠到庭執行職務。
中      華      民      國    九十二    年      七      月    二十九    日
                          臺灣高等法院刑事第三庭
                              審判長法  官  張  連  財
                                    法  官  黃  金  富
                                    法  官  林  明  俊
右正本證明與原本無異。
檢察官如不服本判決應於收受送達後十日內向本院提出上訴書狀，其未敘述上訴之理
由者並得於提起上訴後十日內向本院補提理由書（均須按他造當事人之人數附繕本）
。
被告不得上訴。
                                    書記官  蕭  進  忠
中      華      民      國    九十二    年      七      月    二十九    日


司法院資訊處製作；財團法人民間司法改革基金會備份。
